臺灣高等法院臺中分院刑事判決
111年度侵上訴字第65號
上  訴  人  
即  被  告  羅踴聖


選任辯護人  李進建律師
上列上訴人即被告因妨害性自主案件，不服臺灣彰化地方法院11
0年度侵訴字第16號中華民國111年3月9日第一審判決（起訴案號
：臺灣彰化地方檢察署109年度偵字第9236號），提起上訴，本
院判決如下：
    主  文
上訴駁回。
    事  實
一、乙○○之子羅偉文與Ａ女（警卷代號為BJ000-A109127，民國88
    年生，真實姓名年籍住所均詳卷，下稱Ａ女）為男女朋友關
    係，Ａ女於109年4月搬至羅偉文位於彰化縣○○鄉○○○路000巷0
    0號之住處與其同居。乙○○於109年7月12日6時許，見Ａ女在
    客廳沙發熟睡而處於不知抗拒之狀態，竟基於乘機猥褻之犯
    意，未經Ａ女同意，以手伸入Ａ女之短褲撫摸Ａ女之下體，以
    此方式對Ａ女為猥褻之行為。
二、案經Ａ女訴由彰化縣警察局北斗分局報告臺灣彰化地方檢察
    署檢察官偵查起訴。
    理  由
壹、性侵害犯罪防治法第12條第2項規定，司法機關所製作必須
    公示之文書，不得揭露被害人之姓名、出生年月日、住居所
    及其他足資識別被害人身分之資訊。是本判決關於告訴人Ａ
    女之身分資訊，僅記載為Ａ女，合先敘明。　
貳、證據能力之說明
一、被告以外之人於審判外之言詞或書面陳述，除法律有規定者
    外，不得作為證據，刑事訴訟法第159條第1項前段定有明文
    。查證人即告訴人、證人羅偉文於警詢中之陳述，屬審判外
    之陳述，且無刑事訴訟法第159條之2規定之例外情形，經上
    訴人即被告乙○○（下稱被告）、選任辯護人於本院準備程序
    時，明示拒絕作為證據，自不得作為認定被告犯罪之證據。
二、檢察官、被告及辯護人於本院進行準備程序時，除證人即告
    訴人、證人羅偉文於警詢中之陳述外，對於本案下述其餘具
    傳聞性質之證據資料，均同意具有證據能力，本院審酌上開
    供述證據作成時之情況，證據之取得過程，無不當取供及證
    明力明顯過低之瑕疵，且與待證事實具有關連性，足認為得
    為本案之證據，依刑事訴訟法第159條之5第1項之規定，有
    證據能力；且本案所引用之非供述證據，亦屬合法取得，本
    院審酌該等證據作成及取得之程序均無違法之處，依法均可
    作為認定犯罪事實之證據。
參、認定犯罪事實所憑之證據及理由
    訊據被告固坦承Ａ女約於109年4月開始住在伊住處，且於109
    年7月11日幾天後搬離伊住處之事實，惟否認有何乘機猥褻
    之犯行，並辯稱：伊跟Ａ女相處很和睦，沒有產生過糾紛，
    也沒有債務關係，伊不知道Ａ女為什麼說伊猥褻她，Ａ女會搬
    走，是因為Ａ女本來就有另外在找房子等語（見原審卷第61
    頁）；辯護人則為被告辯護稱：被告不曾以手伸入Ａ女的短
    褲，本件只有被害人的單一指述，並無其他補強證據可以證
    明被告有任何乘機猥褻之犯行。Ａ女於109年7月12日之後，
    仍時常返回被告家中與被告家人一同吃晚餐，也跟被告有其
    他接觸，明顯與一般遭性侵害或猥褻後多有抗拒與嫌疑人相
    處接觸的反應有別，故Ａ女所述顯不足採。又Ａ女於法院審理
    時關於被告有無用手伸進陰道內之證述，與其於偵查時所述
    不符，顯係為令被告入罪所為之虛偽陳述。且Ａ女稱曾遭被
    告自廁所窗戶偷看洗澡更屬不可信，如現場廁所與緊鄰之廚
    房，其窗戶開口處為雜物堆放，完全無可能由窗戶看入任何
    人洗澡。另Ａ女事發前曾在被告住處有情緒失控，以及在一
    樓有未穿衣服之情形，因此Ａ女之精神狀況令人質疑等語（
    見原審卷第61、70、213頁）。經查：
一、Ａ女與被告之子羅偉文為男女朋友，且自109年4月起住在被
    告住處，並於同年7月中旬搬離等節，業據被告於警詢及原
    審準備程序時坦承不諱（見偵卷第10至11頁，原審卷第61頁
    ），核與證人Ａ女於偵訊、原審審理時以及證人羅偉文於原
    審審理時就此部分之證述情節大致相符（見偵卷第47頁，原
    審卷第200至201、146至150頁），是此部分之事實，堪先認
    定。
二、性侵害犯罪案件因具有隱密性，通常僅有犯罪行為人與被害
    人在場，訴訟上不免淪為各說各話之局面，然認定犯罪事實
    所憑之證據本不以直接證據為限，即綜合各種間接證據，本
    於推理作用，為認定犯罪事實之基礎，如無違背一般經驗法
    則，並非法所不許。又此類犯罪之被害人除生理上遭受傷害
    之外，心理層面所受傷害亦匪淺，導致罹患創傷後壓力症候
    群或其他相關精神、心理疾病之比例甚高，客觀上有其案件
    特殊性。實務上對於性侵害犯罪被害人於案發後相當時間內
    顯示精神陷於驚慌、崩潰等等情緒控制能力起伏變化之客觀
    情形，恆認尚非不得採為關於被害人陳述實質證明力評價之
    補強證據，而對醫療人員、心理師、社工人員本於參與治療
    、諮商、輔導被害人經驗過程所為陳述，以及被害人親友或
    其他第三人證述案發後親自目睹被害人上揭情緒反應之情節
    ，亦認均係彼等實際體驗之事實而可採為間接證明被害人所
    為指述真實性之情況證據，與單純轉述被害人在訴訟外自陳
    被害經過因係傳聞而僅屬累積證據之性質迥不相同，此有最
    高法院104年度台上字第580號判決意旨參照。次按被害人或
    告訴人與一般證人不同，其與被告常處於相反之立場，其陳
    述之目的，在使被告受刑事訴追處罰，證明力自較一般無利
    害關係之證人陳述薄弱。故被害人或告訴人縱立於證人地位
    而為指證及陳述，且其指證、陳述無瑕疵，亦不得作為有罪
    判決之唯一依據，仍應調查其他證據以察其是否與事實相符
    ，亦即仍須有補強證據以擔保其指證、陳述之真實性，而為
    通常一般人不致有所懷疑者，始得採為論罪科刑之依據。又
    證人陳述之證言中，關於轉述其聽聞自被害人陳述被害經過
    部分，屬與被害人之陳述具同一性之累積證據，並不具補強
    證據之適格。但作為情況證據（間接證據）以之推論被害人
    陳述當時之心理或認知，或是供為證明對該被害人所產生之
    影響者，其待證事實與證人之知覺間有關連性，則為適格之
    補強證據，此有最高法院107年度台上字第2642號判決意旨
    參照。本案被告確有於109年7月12日6時許，在其住處客廳
    內，利用Ａ女在客廳沙發熟睡而處於不知抗拒之狀態，未經Ａ
    女同意，以手伸入Ａ女之短褲撫摸Ａ女之下體等情，業據證人
    Ａ女於偵訊時具結證稱：我於109年7月12日6、7時許，因人
    不舒服，躺在沙發上休息。後來有人摸我大腿內側，我看到
    是被告蹲在沙發旁邊，摸我大腿內側，我當時穿短褲，還有
    用棉被蓋著，被告掀開我的內褲，將手伸進來摸我下體、陰
    唇，我問被告在幹嘛，被告以很快的速度跑到廚房去。證人
    羅偉文剛好買早餐回來，我跟證人羅偉文講，但證人羅偉文
    不相信等語（見偵卷第47頁）；證人Ａ女又於原審審理時具
    結證稱：我有去證人羅偉文家裡住過，直到本案事件發生才
    搬出去住。109年7月12日6、7時許，我在客廳沙發上睡覺，
    感覺有人碰我下體，是用手指頭伸進我的下體，有伸進我的
    內褲裡面，所以我才醒來並看到是被告蹲在沙發旁邊。我當
    時穿著T-SHIRT、短褲，有穿著內褲，且有蓋被子。我當時
    會睡在沙發上，是因為我前一天去工地工作很累，就在沙發
    睡著，沒有辦法進房間。我被摸後，有問被告為什麼摸我，
    被告就停手了。沒多久，就聽到證人羅偉文騎機車回來的聲
    音，被告就跑到廚房去。我有把這件事跟證人羅偉文說，我
    跟證人羅偉文說被告摸我下體，把手伸進我褲子裡面，我當
    時很害怕，所以邊哭邊講這件事情。證人羅偉文就說不要報
    警。我有跟朋友講，他們叫我去報案。我沒有因此事跟證人
    羅偉文分手。我後來跟證人羅偉文搬離開被告住處後，在外
    面租房子一起住等語（見原審卷第200至203頁）。細繹Ａ女
    就其當天穿著之衣物，以及其於發現被摸時，被告係蹲在沙
    發旁邊等主要基本事實，前後證述互核大致相符，並無重大
    瑕疵可指，若非親身經歷而有前開受害經驗，實難為如此明
    確之指訴。復參以Ａ女於偵訊及原審審理時之證述業經具結
    ，就上開證述內容之真實性已有相當程度之擔保，且Ａ女於
    案發時寄住被告住處，被告之子又為其男友，如非確有其事
    ，衡情應無甘冒偽證之罪責並自損名節，而故意攀誣構陷被
    告之動機及必要，是Ａ女上開證述應可採信。再者，本案有
    下列補強證據，足以擔保Ａ女證詞之真實性：
  ㈠證人羅偉文於原審審理時證稱：Ａ女於109年7月12日前一天吃
    完宵夜之後，時間已晚，後來在沙發睡覺，伊曾經叫Ａ女回
    房間睡，Ａ女沒有回去睡，繼續在沙發睡覺。那天早上伊買
    早餐回來，Ａ女就跟伊說被告摸她那裡，情緒是緊張的樣子
    ，後來就在那邊哭。伊沒有碰到被告，不知道被告起床了沒
    ，Ａ女以前不曾無緣無故情緒不穩定在那邊哭。後來伊有問
    被告，被告否認有摸Ａ女，伊跟Ａ女說被告不可能做這個事情
    ，Ａ女就很生氣地說有、被告有摸。因為被告堅持不承認，Ａ
    女才要搬出去並且堅持要報警。案發前Ａ女跟被告的互動情
    形就像家人一樣，案發後就幾乎沒有在互動，看到被告不會
    打招呼、也沒有談話。Ａ女與被告案發前並無任何糾紛等語
    （見原審卷第147、152至157頁）。
  ㈡證人即被告之妻林瑞雲於原審審理時證稱：證人羅偉文先跟
    伊講被告摸Ａ女的事情，伊才去問被告，被告就跟伊說沒有
    這件事。伊知道Ａ女堅持要報警，伊有試著阻止Ａ女，叫Ａ女
    不要報警等語（見原審卷第164至165頁）。
  ㈢綜據上述，可知Ａ女向證人羅偉文述說此事時，業已顯現緊張
    、難過之情緒，且證人羅偉文、林瑞雲均證述Ａ女堅持要報
    警等語，誠與一般遭到妨害性自主犯罪之被害人情緒反應相
    符，足徵Ａ女所證述之前情應屬非虛。而證人羅偉文、林瑞
    雲所證述Ａ女前揭反應，均係親自見聞、體驗，並非轉述Ａ女
    於訴訟外自陳被害經過之累積證據，自得採為間接證明Ａ女
    證述真實性之情況證據。　　
  ㈣此外，復有彰化縣政府性侵害案件訊前訪視紀錄表、Ａ女之性
    侵害案件代號與真實姓名對照表、性侵害犯罪事件通報表、
    Ａ女手繪現場圖等件附卷可稽（見偵卷第19頁；訊前訪視紀
    錄表、通報表、代號與真實姓名對照表存放於偵卷第99頁封
    套袋內）。綜上，Ａ女既無誣指被告犯罪之動機及必要，且
    其指證亦有上開補強證據足以佐證，是被告確有於前揭時、
    地，以前揭方式對Ａ女為乘機猥褻行為一情，應堪認定。
三、被告雖以前揭情詞置辯，惟被告於警詢、原審準備程序及本
    院審理時，均坦承其於109年7月12日6時許，有看到Ａ女睡在
    客廳沙發一詞（見偵卷第11頁，原審卷第61頁，本院卷第17
    4頁），然被告於原審審理時則供稱：當天6點多伊人在2樓
    房間，伊起床後都沒有下樓，是在樓上刷牙洗臉等語（見原
    審卷第211頁），是被告此部分辯解前後不一，所辯是否屬
    實，已非無疑。而被告經測謊鑑定結果，就被告於測前會談
    否認曾摸Ａ女生殖器一事，經測試結果，無法鑑判乙節，有
    內政部警政署刑事警察局110年1月6日刑鑑字第1100500011
    號鑑定書在卷可查（見偵卷第81至87頁），上開測謊鑑定結
    果，無從引為有利或不利被告認定之依據。
四、辯護意旨雖認Ａ女於案發搬離被告住處後仍曾返回並與被告
    有所互動，核與常情有違等語。然證人羅偉文更證述其與Ａ
    女至今仍未分手，會與其一同返回被告住處等語（見原審卷
    第148、143頁），則Ａ女既未與證人羅偉文分手，2人如有一
    同返回被告住處之情形，亦無違常理，況證人羅偉文業已為
    被告與Ａ女案發前之互動如家人、案發後幾無互動之證詞，
    此如前述，則辯護人上開所指，並無可採。
五、辯護意旨另以被告住處之浴室窗戶開口處為雜物堆放，完全
    無可能由窗戶看入任何人洗澡，故Ａ女稱曾遭被告自窗戶偷
    看洗澡更屬不可信等語。然依被告提出之浴室外窗戶之照片
    所示（見原審卷第175、177頁，本院卷第137頁），該處窗
    戶外雖有烘碗機上堆疊置物盒及紙盒各一，然依該置物盒及
    紙盒之體積均小於烘碗機及應輕於避免壓損烘碗機之重量判
    斷，該置物盒及紙盒應可輕易由成年男子取下後即無礙於被
    告自浴室窗戶外向浴室內觀看，故尚難以該窗戶外堆放雜物
    一事遽認Ａ女指訴不實。
六、辯護人又認Ａ女於偵訊時證稱不知道被告有無用手伸進陰道
    內，於法院審理時卻證稱被告用手指頭伸進下體，故認Ａ女
    前後證述不一等語。惟按證人所為之供述證言，係由證人陳
    述其所親身經歷事實之內容，而證人均係於體驗事實後之一
    段期間，方於警詢或檢察官偵訊時為陳述，更於其後之一段
    期間，始於審判中接受檢、辯或被告之詰問，受限於人之記
    憶能力及言語表達能力有限，本難期證人於警詢或檢察官偵
    訊時，能鉅細無遺完全供述呈現其所經歷之事實內容，更無
    從期待其於法院審理時，能一字不漏完全轉述先前所證述之
    內容。因此，詰問規則方容許遇有「關於證人記憶不清之事
    項，為喚起其記憶所必要者」、「證人為與先前不符之陳述
    時，其先前之陳述」之情形時，即使為主詰問亦可實施誘導
    詰問（刑事訴訟法第166條之1第3項第3款、第6款參照），
    以喚起證人之記憶，並為精確之言語表達。從而，經交互詰
    問後，於綜核證人歷次陳述之內容時（包括檢察官偵訊時之
    陳述、法院審理時之陳述，以及於容許警詢陳述做為證據時
    之警詢內容），自應著重於證人對於待證事實主要內容之先
    後陳述有無重大歧異，藉此以判斷其證言之證明力高低，不
    得僅因證人所供述之部分內容不確定，或於交互詰問過程中
    ，就同一問題之回答有先後更正或不一致之處；或證人先前
    證述之內容，與其於交互詰問時所證述之內容未完全一致，
    即全盤否認證人證言之真實性。故證人之供述證言，前後雖
    稍有參差或互相矛盾，事實審法院非不可本於經驗法則，斟
    酌其他情形，作合理之比較，定其取捨（最高法院97年度台
    上字第96號判決意旨參照）。況人之記憶，常隨時間演進而
    消退，性犯罪之被害人更會因為厭惡或恐懼而不願意回憶事
    件發生經過，對細節部分更易遺忘，故要求性侵害犯罪被害
    人每次接受訊問時，均能就各個細節為前後均相符之陳述，
    實強人所難。經細繹Ａ女歷次陳述，就被告蹲在沙發旁將手
    伸入其內褲並摸其下體等主要事實及基本情節之證述，互核
    一致，並無重大瑕疵可指，復與前揭事證相符，自難僅以Ａ
    女於偵訊及原審審理時就此部分之證述有枝節上之差異，即
    全盤否認其證詞之真實性。至Ａ女於原審審理時雖曾稱被告
    用手指頭伸進其下體（見原審卷第201頁），然綜觀Ａ女歷次
    證述之全部內容均稱被告摸其下體，難認Ａ女係有證述被告
    將手伸進陰道內之意，附此敘明。
七、辯護人雖另指Ａ女精神狀況可能有疑等語。然觀諸Ａ女於偵訊
    及原審審理時之證述，可知Ａ女均能切合題意回答，且證人
    羅偉文亦證稱Ａ女並無無端情緒失控之情形（見原審卷第153
    頁），是辯護人前開辯詞，並無可採。至證人林瑞雲雖證稱
    Ａ女會在屋內赤裸行走且有大吵大鬧之舉（見原審卷第170、
    172頁）審之證人林瑞雲係被告之妻，其與被告有結褵之情
    ，故其證述不無迴護被告之可能，則證人林瑞雲此部分證詞
    ，尚不足為有利於被告之認定。
八、辯護人於原審審理時雖聲請對Ａ女測謊（見原審卷第208頁）
    ，惟按所謂「測謊」，係依一般人在說謊時，容易產生恐懼
    、不安、與情境經驗等情緒波動反應，乃以科學方法，由施
    測人利用測謊儀器，將受測者之上開情緒波動反應情形加以
    記錄，用以判別受測者之供述是否真實之技術。是「測謊」
    在本質上並非針對「謊言」本身加以偵測，而是在檢測人體
    血壓、脈博、呼吸及皮膚導電反應引起之生理變化，用以研
    判受測人所述是否屬實。然測謊中之生理反應不一定全然來
    自說謊，受測者於施測時之緊張情緒、疾病、激憤、冷靜之
    自我抑制，甚或為受測以外之其他事件所影響，皆有可能引
    起相同或類似之生理反應，故是否說謊與生理反應之變化間
    ，有無必然之因果關係，已有可疑；且受測者倘具特殊之人
    格特質，有無可能說謊與否，皆不致產生不同之情緒波動反
    應，亦無實證研究數據可憑；而案發過久，受測者情緒如已
    平復，或已合理化其行為，降低其罪惡感，測謊之準確性亦
    難免受影響；尤以人類皆有避險之本能，瞭解測謊原理者，
    如使用反制方法，或在施測前服用類似鎮定劑或心律不整之
    藥物，更足以影響測謊結果。是倘未慮及上述可能影響測謊
    結果之各種因素，僅以被告說謊與否之測謊結果作為判斷有
    罪或無罪之唯一依據，則測謊不惟可能陷人於罪，抑且反遭
    利用為「脫罪」之另一工具。故各國法院實務對測謊證據之
    容許性，見解極為紛歧。在美國法院刑事判決，多以測謊結
    果不具可靠性，而未採認其證明力；在德國實務更以法律缺
    乏測謊容許性與可靠性之明確規範，不論是否徵得被告同意
    受測，均係嚴重侵犯受測者之人格尊嚴，影響其意思自由，
    而完全排除測謊之證據能力。而我國就測謊是否為法定證據
    方法、如何實施、對於實施之爭執如何救濟、測謊結果有無
    證據能力，固均乏明文；但晚近實務多認為測謊在具備一定
    嚴格條件下，具有證據能力，可作為審判之參考，惟不得採
    為唯一或絕對之依據，是否可採，仍應由法院斟酌、取捨及
    判斷（最高法院102年度台上字第439號判決意旨參照）。本
    院認依卷存上開事證及說明，已足認定被告確有上開犯行，
    是待證事實已臻明瞭，核無對Ａ女進行測謊之必要，辯護人
    此部分之聲請，應予駁回，附此敘明。　　
九、綜上所述，被告所辯顯係臨訟卸責之詞，不足採信，辯護人
    為被告辯護部分，亦不足為有利於被告之認定；從而，本件
    事證已臻明確，被告上開犯行堪予認定，應依法論科。　　
肆、論罪之理由
    按所謂猥褻行為，係指性交以外，足以興奮或滿足性慾之一
    切色情行為，亦即在客觀上足以誘起他人性慾，在主觀上足
    以滿足自己性慾，而侵犯他人性自由之權利，使被害人有被
    侵犯之被害感覺，係屬於性侵害之概念，此有最高法院100
    年度台上字第393號判決意旨可資參照。次按刑法第225條第
    1項乘機性交罪，係指對於男女利用其精神、身體障礙、心
    智缺陷或其他相類之情形，不能或不知抗拒而為性交者。所
    謂其他相類情形，係指與精神、身體障礙、心智缺陷等相類
    似，無法辨識外界事物而言。倘被害人熟睡，對外界事務無
    法辨識而不知抗拒，即屬之，此有最高法院101年度台上字
    第4996號判決意旨可資參照。被告既係利用Ａ女熟睡之際，
    撫摸Ａ女之下體，是核被告所為，係犯第225條第2項之乘機
    猥褻罪。
伍、駁回上訴之理由
　　原審以被告犯乘機猥褻罪之犯行事證明確，適用相關論罪科
    刑之法律規定，並敘明審酌被告不知尊重他人性自主權，為
    逞一己淫慾，竟以前揭方式對Ａ女為乘機猥褻之行為，致Ａ女
    身心受創甚鉅，犯罪情節非輕、不宜輕縱，且考量其犯後否
    認犯行，且未與Ａ女達成和解之犯後態度，兼衡其自述為高
    中肄業之智識程度、職業為製造尼龍繩作業員、月薪新臺幣
    （下同）3萬多元、已婚、育有均已成年之2子1女、僅與其
    妻同住、每月須償還銀行信用卡負債1萬多元之生活狀況（
    見原審卷第212頁）等一切情狀，量處有期徒刑9月，以資懲
    儆。經核原審判決之認事用法均無違誤，量刑亦屬妥適。被
    告上訴仍執前詞否認犯罪，惟就如何認定被告本案犯行及其
    所辯如何不可採之理由，業經本院論述證據之取捨及如何憑
    以認定事實之理由如前，被告上訴否認犯罪，指摘原判決不
    當，並無理由，應予駁回。
據上論斷，應依刑事訴訟法第368條，判決如主文。
本案經檢察官邱呂凱提起公訴，檢察官甲○○到庭執行職務。
中　　華　　民　　國　　111 　年　　9 　　月　　20　　日
            刑事第三庭  審判長法  官  楊  真  明
                              法  官  邱  顯  祥
                              法  官  李  明  鴻
以上正本證明與原本無異。     
如不服本判決應於收受送達後二十日內向本院提出上訴書狀，其
未敘述上訴之理由者，並得於提起上訴後二十日內向本院補提理
由書（均須按他造當事人之人數附繕本）「切勿逕送上級法院」
。因疫情而遲誤不變期間，得向法院聲請回復原狀。         
                              書記官  陳  慈  傳   
　　　　　　　　　　　　　　　 
中　　華　　民　　國　　111 　年　　9 　　月　　20　　日

附錄本案論罪科刑法條
中華民國刑法第225條第2項
（乘機性交猥褻罪）
對於男女利用其精神、身體障礙、心智缺陷或其他相類之情形，
不能或不知抗拒而為性交者，處3年以上10年以下有期徒刑。
對於男女利用其精神、身體障礙、心智缺陷或其他相類之情形，
不能或不知抗拒而為猥褻之行為者，處6月以上5年以下有期徒刑
。
第1項之未遂犯罰之。